臺灣士林地方法院民事判決　　　　　　　　　　　　　九十三年度簡上字第六五號
　　上　訴　人　戊○○即周芷.
　　訴訟代理人　陳柏舟　律師
　　被上訴　人　乙○○
　　　　　　　　己○○
　　　　　　　　甲○○
　　　　　　　　庚○○
　　　　　　　　丙○○
　　　　　　　　丁○○
　　共　　　同
　　訴訟代理人　陳冠宇　律師
當事人間請求給付會款事件，上訴人對於中華民國九十三年三月三日本院士林簡易庭
九十二年度士簡字第一二九二號第一審判決提起上訴，本院於九十三年十一月三日言
詞辯論終結，判決如下：
    主  文
上訴駁回。
第二審訴訟費用由上訴人負擔。
    事實及理由
一、被上訴人主張：上訴人於民國八十六年、八十七年、八十八年間擔任會首，召集
    被上訴人等參加民間互助會，每會均為新台幣（下同）一萬元，採內標制，Ｅ會
    自八十六年十月起至九十年三月止，Ｆ會自八十七年四月至九十年十二月止，Ｇ
    會自八十八年一月至九十一年一月止，被上訴人乙○○、甲○○、庚○○參加Ｆ
    會、Ｇ會各一會，被上訴人丙○○參加Ｅ會、Ｆ會、Ｇ會各一會，被上訴人己○○參加Ｆ會一會、被上訴人丁○○參加Ｇ會一會，均為活會。惟自八十八年十月
    間上訴人忽然全面停止互助會，經上訴人與被上訴人及其他會員結算後，商議上
    訴人應返還活會會員已繳會款及標金，其方式為按月向死會會員收取死會會款以
    按月給付Ｅ會活會會員一萬三千三百三十三元、給付Ｆ會會員六千六百六十七元
    、給付Ｇ會會員三千二百十四元，至各互助會原訂結束期限為止。詎上訴人自九
    十年一月起即未再依約給付，尚欠被上訴人乙○○、甲○○、庚○○各十二萬一
    千七百八十六元、被上訴人丙○○十六萬一千七百八十五元、被上訴人己○○八
    萬零四元、被上訴人丁○○四萬一千七百八十二元，因前開互助會召集均在民法
    債編增修合會條文之前，被上訴人爰依修法前互助會無名契約之關係，請求上訴
    人各給付被上訴人乙○○、甲○○、庚○○各十二萬一千七百八十六元及如附表
    二、三所示之利息；給付被上訴人丙○○十六萬一千七百八十五元及如附表一、
    二、三所示之利息；給付被上訴人己○○八萬零四元及如附表二所示之利息；給
    付被上訴人丁○○四萬一千七百八十二元及如附表三所示之利息（被上訴人超過
    前開部分之請求，業經原審駁回，被上訴人並未聲明不服）等語。並聲明：如主
    文所示。
二、上訴人對於積欠被上訴人前開會款及標金之事實，並不爭執，惟辯稱：被上訴人
    之前於本院九十年度士簡第一０一號給付會款事件曾就同一事實基礎標的提起訴
    訟，經判決敗訴確定，被上訴人再行起訴，有違一事不再理之原則，修法前之合
    會關係與修法後之合會關係，應為同一標的，兩造間之合會法律關係，於前案與
    後案之間，並無不同，同一具體事實及同樣之合會法律關係，當然為同一標的，
    至於修法前及修法後之不同法律適用，為立法政策之考量，不應影響訴訟標的之
    性質。又縱認修法前後為不同之訴訟標的，本件修法前之標的亦業經判決，前案
    第一審給付會款事件，被上訴人並未主張修正後之合會規定，應認該案所認定之
    訴訟標的為被上訴人與上訴人間修法前合會法律關係，雖於前案第二審本院九十
    年度簡上字第一四一號準備程序中，經法院詢問，被上訴人始表明係依和解契約
    請求嗣又變更為依民法第七百零九條之九規定請求，但應解釋為係於第二審程序
    中，先為變更成依和解契約請求，再變更為依民法第七百零九條之九規定請求，
    被上訴人在第二審程序中經法院闡明後始行主張和解契約之訴訟標的，應為訴之
    變更之問題，而訴訟經變更者，原有之訴發生撤回之效力，被上訴人於前案第二
    審程序中為訴之變更，原有第一審之修正前合會關係之訴訟標的，自發生撤回之
    效力，依法不得提起同一之訴等語，並聲明：１、原審判決廢棄。２、被上訴人
    在第一審之訴駁回。
三、本件被上訴人主張上訴人擔任會首，召集被上訴人參加民間互助會，嗣上訴人停
    止互助會，兩造經結算，商議上訴人應返還被上訴人已繳會款及標金，迄今上訴
    人共積欠被上訴人前開會款及標金等情，均為上訴人所不爭執，被上訴人此部分
    之主張，應堪信為真正。
四、本件兩造主要之爭執點在於本件起訴是否有違一事不再理之原則及是否有訴經撤
    回後更行起訴之情形，茲分述如下：
  （一）按訴訟法上所謂一事不再理之原則，乃指同一事件已有確定之終局判決者而
        言，前後兩訴是否同一事件，應依(1)前後兩訴之當事人是否相同；(2)前後兩
        訴之訴訟標的是否相同；(3)前後兩訴之聲明，是否相同、相反或可以代用等
        三個因素決定之。而同一基礎事實上當事人所得主張之請求權基礎及其依據
        ，法律上未必僅有一個，基於民事訴訟當事人進行主義之法則，主張何項請
        求權之依據，法院應依當事人之主張予以審理。經查本件被上訴人就系爭事
        實在法律上所得主張之訴訟標的及其依據，有民法第七百零九條之九之合會
        關係、修法前合會之無名契約關係，及和解契約關係等多項請求權基礎，各
        該標的有無理由所應審理之要件、事實及證據，並不相同。因此被上訴人依
        「修法前之合會關係」與「修法後民法第七百零九條之九之合會關係」請求
        ，其基礎事實固然同一，但訴訟標的則不相同，依前揭說明自非同一事件，
        本件起訴並無違背一事不再理原則之情形。
  （二）又法院判決效力所及之訴訟標的，應以當事人在訴訟上曾具體表明者為準，
        經查本件被上訴人於前案第一審程序中，並未具體指明其起訴之請求權基礎
        ，易言之，亦未援引修法前之無名契約關係作為請求依據；而該第一審法院
        亦未就其所依據之法律關係，加以闡明，直至第二審準備程序中受命法官詢
        問後，被上訴人方具體指出係依和解契約請求，嗣於九十年九月十二日又當
        庭變更訴訟標的為修法後民法第七百零九條之九合會之法律關係。是於前案
        被上訴人從未以修法前之無名契約關係為依據請求給付，自難逕認其於第一
        審之請求權基礎為修法前之無名契約關係。上訴人辯稱：被上訴人係在前案
        第二審程序中為訴之變更，將第一審原主張之「修法前合會關係之訴訟標的
        」變更，而發生撤回之效力，不得提起同一之訴云云，亦屬無據。
  （三）縱上所述，本件起訴並無違反一事不再理之原則亦無訴經撤回後更行起訴之
        情形，上訴人所辯，並不足採。
六、又被上訴人於互助會停會後，雖與上訴人達成協議，約定每月給付Ｅ會活會會員
    一萬三千三百三十三元、給付Ｆ會會員六千六百六十七元、給付Ｇ會會員三千二
    百十四元，至各互助會原訂結束期限為止，應認兩造就此互助會關係已成立和解
    。惟和解內容，倘以原來而明確之法律關係為基礎而成立者，屬認定性之和解，
    僅有認定之效力，債權人非不得依原來之法律關係，訴請債務人給付，祇法院不
    得為與和解結果相反之認定而已（最高法院八十三年台上字第六二０號判例參照
    ），再按於民法修正前，依台灣民間合會習慣，合會係會首與會員間所訂立之契
    約，會員與會員間並無法律關係之存在，合會定期開標，以標金即所謂會息最高
    者為得標，會員得標時應付出標金，此項標金為未得標會員所應得之利益，會首
    倒會應認為有損害未得標會員所應得利益之行為，對於未得標會員，除應給付原
    繳會款外，並應負給付標金之義務，是以此參諸本件兩造前揭和解之內容，堪認
    兩造之和解仍係以原來合會之法律關係為基礎而成立，核其性質應屬認定性和解
    ，被上訴人自得依原來合會之法律關係訴請上訴人給付已繳會款及標金，僅法院
    不得為與和解結果相反之認定。從而被上訴人本於原來合會之法律關係訴請上訴
    人給付如前述之金額及附表所示之法定遲延利息，為有理由，應予准許。原審判
    命上訴人如數給付，於法並無違誤。上訴意旨指摘原判決不當，求予廢棄改判，
    為無理由，應予駁回其上訴。
七、本件事證已臻明確，兩造其餘攻擊防禦方法及舉證，經審酌與本件判決結果不生
    影響，爰不一一論述，併此敘明。
八、據上論結，本件上訴為無理由，依民事訴訟法第四百三十六條之一第三項、第四
    百四十九條第一項、第七十八條，判決如主文。
中　　　華　　　民　　　國　　九十三　　年　　 十一 　　月　　 十八 　　日
                                        臺灣士林地方法院民事第一庭
                                            審判長法官  黃小瑩
                                            法      官  許永煌
                                            法      官  陳靜芬
右為正本係照原本作成。
本判決不得上訴。
中　　　華　　　民　　　國　　九十三　　年　　 十一 　　月　　二十四　　日
                                            法院書記官  陳秀蘭
附表一：Ｅ會遲延利息
    應付款之年月        本金金額       利息起迄               年利率
      九十年一月        13333元        九十年二月四日        百分之五
                                       起至清償日止
      九十年二月        13333元        九十年三月四日        百分之五
                                       起至清償日止
      九十年三月        13333元        九十年四月四日        百分之五
                                       起至清償日止
附表二：Ｆ會遲延利息
    應付款之年月        本金金額       利息起迄               年利率
      九十年一月         6667元        九十年二月四日        百分之五
                                       起至清償日止
      九十年二月         6667元        九十年三月四日        百分之五
                                       起至清償日止
      九十年三月         6667元        九十年四月四日        百分之五
                                       起至清償日止
      九十年四月         6667元        九十年五月四日        百分之五
                                       起至清償日止
      九十年五月         6667元        九十年六月四日        百分之五
                                       起至清償日止
      九十年六月         6667元        九十年七月四日        百分之五
                                       起至清償日止
      九十年七月         6667元        九十年八月四日        百分之五
                                       起至清償日止
      九十年八月         6667元        九十年九月四日        百分之五
                                       起至清償日止
      九十年九月         6667元        九十年十月四日        百分之五
                                       起至清償日止
      九十年十月         6667元        九十年十一月四日      百分之五
                                       起至清償日止
      九十年十一月       6667元        九十年十二月四日      百分之五
                                       起至清償日止
      九十年十二月       6667元        九十一年一月四日      百分之五
                                       起至清償日止
附表三：Ｇ會遲延利息
    應付款之年月        本金金額       利息起迄               年利率
      九十年一月         3214元        九十年二月四日        百分之五
                                       起至清償日止
      九十年二月         3214元        九十年三月四日        百分之五
                                       起至清償日止
      九十年三月         3214元        九十年四月四日        百分之五
                                       起至清償日止
      九十年四月         3214元        九十年五月四日        百分之五
                                       起至清償日止
      九十年五月         3214元        九十年六月四日        百分之五
                                       起至清償日止
      九十年六月         3214元        九十年七月四日        百分之五
                                       起至清償日止
      九十年七月         3214元        九十年八月四日        百分之五
                                       起至清償日止
      九十年八月         3214元        九十年九月四日        百分之五
                                       起至清償日止
      九十年九月         3214元        九十年十月四日        百分之五
                                       起至清償日止
      九十年十月         3214元        九十年十一月四日      百分之五
                                       起至清償日止
      九十年十一月       3214元        九十年十二月四日      百分之五
                                       起至清償日止
      九十年十二月       3214元        九十一年一月四日      百分之五
                                       起至清償日止
      九十一年一月       3214元        九十一年二月四日      百分之五
                                       起至清償日止
